【裁判字號】    91,上訴,3670
【裁判日期】    920326
【裁判案由】    公共危險
【裁判全文】
臺灣高等法院刑事判決                          九十一年度上訴字第三六七○號
    上  訴  人
    即  被  告  乙○○
    選任辯護人  盧  春  律師
右上訴人因公共危險案件，不服臺灣板橋地方法院九十一年度訴字第七六四號，中華
民國九十一年十月十一日第一審判決（起訴案號：臺灣板橋地方法院檢察署九十年度
偵字第一五○五五號），提起上訴，本院判決如左：
    主  文
原判決撤銷。
乙○○放火燒燬現未有人所在之他人所有建築物，處有期徒刑年貳月。
    事  實
一、乙○○為憂盟塑膠有限公司負責人，於民國八十八年五月三十日起向甲○○承租
    坐落台北縣泰山鄉○○○○段第一五二地號土地，由甲○○提供其上門牌號碼為
    台北縣泰山鄉○○路二三七號之六廠房作為工廠使用，並向明台產物保險公司（
    下稱明台公司）就不動產及機器設備，各投保金額為新台幣（下同）一百萬元，
    貨物原料、物料成品及半成品，投保金額為八百萬元之火災險，嗣因土地租期於
    九十年五月三十一日即將屆至，甲○○擬與乙○○終止租賃契約收回土地使用，
    乙○○為結束營業取得高額保險理賠金，竟意圖為自己不法之所有，於九十年四
    月二十五日凌晨二時許至二時三十分許間，擅自在上該未有人所在之廠房內縱火
    後離去，致大火延燒，嗣經鄰人發現報案，雖警消人員迅速趕赴現場處理搶救，
    廠房仍遭焚燬，乙○○旋向明台公司請求理賠，惟因案遭移送而未得逞。
二、案經臺北縣政府警察局新莊分局報請臺灣板橋地方法院檢察署檢察官偵查起訴。
    理  由
一、訊據上訴人即被告乙○○矢口否認右開犯行，並辯稱：案發當天，伊凌晨一時許
    已回到家，並未在工廠，伊雖有保險，但公司經營良好，無債務及資金週轉壓力
    ，無縱火領保險金必要，且伊工廠前後均為他人廠房，如縱火將燒到別人廠房，
    伊賠償不起，與地主之土地租約只是形式，要等到土地恢復農地時才要搬離，故
    伊還未與地主談及續約的事，伊廠房內之原物料亦價值七、八百萬元，不可能以
    縱火方法燒自己之原物料，又伊工廠原物料有六種，材質各不同，經火燒燬後其
    碳化程度不同，不能以碳化程度作為有三處起火點之認定，伊在警局初訊即稱損
    失約四十萬元，證明無詐領保險金之意圖，伊公司電源處曾經漏電，本件應係漏
    電未修護引起火災，屬管理上之疏失而已云云。
二、經查：
  (一)右揭時地發生火災致甲○○所有廠房包括廠房內被告所有機器設備、原物料遭焚
    燬之事實，不惟為被告供明，且經證人即地主甲○○、工廠唯一員工侯明俊、目
    擊火災之林泰郎、消防人員程良智、火災調查課隊員呂俊福供證綦詳，並有臺北
    市政府消防局調查結果火災原因調查報告書及現場照片數幀在卷可憑（見偵卷第
    十一頁至第十八頁、偵卷第二十六頁至第四十二頁）。
  (二)依據卷附台北縣政府消防局火災原因調查報告書內載：經現場勘查、檢視起火
    處所附近並未發現有可造成自燃之危險物品或化工原料置放其內，故可排除上述
    之類似物品自燃之可能性。本案火場起火處至少有三處：即(1)泰山鄉○○路二
    三七之六號右側建築物入門左前側辦公室附近處所。(2)泰山鄉○○路二三七之六
    號右側建築物入門左後側堆放塑膠射出原料附近處所。(3)泰山鄉○○路二三七之
    六號右側建築物入門右後側堆放塑膠射出原料附近處所。且三處之間火流延燒路
    徑並無法連貫，勘查該處所附近並未發現有電器用品或電源配線經過，亦未發現
    可能遺留之火源或盛裝物，且同時間因遺留火種（煙蒂．．．）、電氣因素造成
    同戶在三處所起火燃燒引燃之可能性可直接排除。本案經調查該廠向明台產物
    保險公司投保商業火災險，保險金額新台幣一千萬元，地主甲○○因要辦理恢復
    農地使用，該區土地上的鐵皮屋都要結束租契關係，且附近廠房已開始從事拆除
    工作，另火災發生於深夜人員稀少時段，又有三個不連貫之火點，研判本案起火
    原因以人為（縱火）因素引燃之可能性較高。查消防局為國內火災鑑識之專責機
    關，其之鑑定既無何瑕疵可指，其所作之起火原因研判即足憑信。又上開報告指
    出起火點包括辦公室附近處所，此處並未堆置原物料，是北縣消防局判斷有三處
    起火，並非專以原物料之碳化程度為基準，且既有三處起火，當非被告所謂電源
    處（一處）漏電所引起。
  (三)證人程良智證述：「．．．我們到現場可以判斷起火點都在屋內，不是由屋外起
    火的，現場房屋門窗都是緊閉的，進去滅火時我們要破門而入。放置在如偵查卷
    第三十一頁下方照片的板模外側有起火的現象，而不是由內側起火，是比較奇怪
    的現象，從照片已看不出來了，也無法判斷原因如何。我們判斷是有人為縱火的
    現象，因當時現場有三處起火點。火災是屋內開始燒至屋外．．．」（見原審卷
    第四十頁），證人侯明俊證述：「（你離開時工廠關門否？）我印象中當天門是
    他（即被告）關的」、「．．．當天我老婆在新光醫院生產」（見偵卷第七十頁
    ），質之被告亦坦承其係最後離開工廠及關閉工廠大門之人，另證人呂俊福證述
    ：「我們是依據現場建築物的設備及起火點的延燒路徑來判斷，沒有辦法判斷起
    火的先後順序，我們鑑定後發現現場沒有加助燃器，可能起火原因是打火機或報
    紙等物品，研判現場起火的原因是人為縱火，縱火方式無法判斷，但縱火是在個
    別獨立的三個點，因為這三個點燃燒最嚴重，其他地方都是受到煙燻。．．．房
    屋最右側的起火點，是從左側爬過塑膠料到最右側的點去縱火，也不可能從右側
    窗戶丟火苗進去，因右側窗戶距離起火點非常遠。．．．地主已收回附近其他土
    地，只有要拆到被告廠房時才起火，我們懷疑是被告縱火，且本件有兩處以上起
    火點，且本件有火災保險。」（見原審卷第二十頁），參酌被告供明其並無與何
    人結怨，且衡諸若係外人放火，應無暇顧及關緊現場門窗，而被告既可自由進出
    廠房並最後離開廠房，則其趁無人之際，將廠房門窗緊閉後由屋內縱火，致消防
    人員救火當時尚須破門而入，已無或疑。
  (四)證人甲○○證稱：「（與被告之租約何時到期？）九十年五月三十一日。」、「
    （有無向被告說何時要收回土地？）九十年三月份時有口頭告知。」、「（有無
    約定過土地恢復農業用時才要他搬走？）沒有。」（見偵卷第六十九頁反面），
    而本件租約於九十年五月三十一日到期，被告直至九十年四月二十五日本件火災
    發生時，均未曾向他人租廠房以供遷移之用，業據被告供述在卷，被告所為，已
    違常情，再依證人程良智供稱：「．．到現場時沒有看到被告在場，後來有看到
    被告，但沒注意被告何時到場，據我觀察被告到場時較冷靜，沒有去搶救物品，
    與一般火災事故被害人會激動情形不同．．。」（見原審卷第四十頁），可見被
    告自始無搬遷廠房內貨物之真意，其欲藉縱火以取得理賠結束營業甚明。原審為
    求慎重，經被告同意囑請法務部調查局對被告實施測謊鑑定，就被告稱：其不知
    何人縱火；其未於工廠縱火，二問題經測試呈情緒波動之反應，經控制問題法、
    混合問題法，研判有說謊，有該局九十一年二月七日調科參字第○九一○○二七
    八四○號鑑定通知書在卷足憑（見偵卷第六十六頁），益見被告有縱火之事實。
  (五)被告工廠貨物部分保額為八百萬元，實際價值為一百六十七萬四千一百四十五元
    ，淨損額即賠償額為一百零四萬六百二十元，而建築物之保額為一百萬元，實際
    價值為三十萬二千一百元，淨損額即賠償額為二十一萬三千三百四十元，而機器
    設備保額為一百萬元，實際價值為八萬一千元，淨損額即賠償額為八萬一千元等
    情，業經證人即南山公證有限公司之職員丙○○供明並有其提出之火災理賠理算
    總表與明台產物保險股份有限公司商業火災保險單在卷可按（見原審卷第八十六
    頁、第八十八頁至第九十五頁）。可見被告貨物部分價值僅有一百六十七萬元左
    右，被告雖辯稱其貨物價值有七、八佰萬元，然被告自警訊迄本院審理時均未提
    出有關其貨物價值達七、八百萬之進貨單據，以其所稱憂盟公司每年營業額高達
    二千萬元（見偵卷第七十頁反面），按理公司應保留進貨單據發票，以作為申報
    稅捐之用，焉有可能未保留而無法提出。再參酌被告於原審提出自八十九年十一
    月至九十年四月間，長達五個月之進貨發票總額僅約六百四十多萬元，職是，被
    告前開辯稱貨物原料價值有七、八百萬元，顯然無稽。而被告火災後，貨物部分
    請求七百八十六萬二千七百五十元、機器設備二十八萬元、建築物一百萬元，總
    共九百十四萬二千七百五十元，不惟為被告供明，且經證人即明台公司理賠組襄
    理蕭渭川到庭證明無訛，其超額請求理賠，足認被告有縱火請求高額保險金之詐
    財意圖。
  (六)證人林泰郎證述：「當時我在台欣工業宿舍睡覺，我發現隔壁廠房起火，我看到
    火災立即我就報案，時間沒有耽誤。．．當時我是站在廠房內部往外看已看到濃
    煙，有大火．．」（見原審第七十一頁），而其火災報案時間為九十年四月二十
    五日凌晨二時五十五分許（見偵卷第十八頁），再依證人程良智證述：「我們到
    現場是凌晨三時零二分，火應該已經燒了半小時以上，不到一個小時．．．」（
    見原審卷第四十頁），足認本件縱火之時間應在同日凌晨二時許至二時三十分許
    之間。證人即被告之前妻吳金針於原審訊問時供稱：「．．被告大概在凌晨一時
    一分左右進門，我正在睡覺，我有聽到開門的聲音，被告沒有叫我起來，我有醒
    過來有看鬧鐘．．．」、「．．大約在天亮前被告有接到電話，並說『有影沒影
    ？』就出門了，沒有告訴我發生何事，因為我們之前感情不好，因為之前有與被
    告爭執過被告外遇的事情，當天被告出門後沒有再回來，被告也沒有告訴我火災
    一事，我是看到新聞才知道發生火災的。．．我知道被告工廠要遷移，地點在台
    北縣五股鄉○○路，租約我已談好．．。」（以上見原審卷第四十一頁），核與
    被告所辯伊凌晨一時回到家乙節相符，然被告卻供稱：「我接到電話時我說『怎
    麼會這樣？』我就出門了，所以我不知道我太太有沒有醒來，或是知悉我要出門
    ，．．我沒有外遇的問題，我太太也沒有與我爭執過是否有外遇的問題，當時工
    廠雖要遷移，但沒有找新的廠房，也沒有叫我太太幫我租，當時有因為我工廠已
    放不下東西，所以與別人分租一小塊廠房．．。」（見原審卷第四十二頁），可
    見兩人說詞迥異，證人吳金針是否確實聽到被告於凌晨一時許進門返家，實有可
    疑。又證人甲○○證述：「（起火後多久？證人才通知被告？）當天凌晨三點零
    六分許左右，當時火已經很大了。我太太也在同一時間通知被告，被告是在我太
    太打完電話後二十至三十分鐘左右才到現場」、「（當天是否被告本人接電話？
    ）是」、「．．我叫我太太打電話，確實是被告本人接聽的，大約是三點零五分
    打電話給被告．．。」（見偵卷第七十一頁反面、原審卷第四十三頁），雖可認
    定被告於同日凌晨三時零五分已在家甚或如同證人吳金針所述被告於一時一分回
    家，然依證人侯明俊供述被告從家中到工廠約三十分鐘（見偵卷第七十二頁），
    則被告仍有時間前往工廠為縱火之行為，再行趕回，是證人吳金針、甲○○所證
    ，俱不能為有利被告之認定。據此，被告另請求傳訊證人吳輝聰、黃傳福、張崑
    山、ＫＴＶ洪經理等人到庭，以證明其當晚一時前之行縱，本院即認無必要，併
    予敘明。
  綜上所述，被告縱火事證明確，其之所辯無非事後卸責之詞，不足採信，犯行洵堪
  認定，應依法論科。
二、核被告乙○○所為，係犯刑法第一百七十四條第一項之放火燒毀現現未有人所在
    之他人所有建築物罪，及第三百三十九條第三項第一項之詐欺取財未遂罪。公訴
    意旨雖認被告係放火燒毀現非供人使用之自己建築物，所犯為刑法第一百七十四
    條第二項之罪，然查本件工廠廠房係被告前手承租人所建，地主甲○○與前手終
    止租約後再提供被告作廠房用，業據甲○○供明於卷（見原審卷第四十三、四十
    四頁），非被告自己所有之建築物，檢察官顯有誤解，爰於不妨礙事實同一範圍
    內，變更起訴法條。被告詐領保險金部分，檢察官雖未起訴，惟此部分與起訴部
    分有如上之牽連犯關係，屬裁判上一罪，本院仍得一併審究，併予指明。被告所
    犯上開二罪間，有方法結果之牽連關係，應從較重之刑法第一百七十四條第一項
    之放火燒毀現現未有人所在之他人所有建築物罪處斷。原審論處被告罪刑本非無
    見，惟被告係於九十年四月二十五日凌晨二時許至二時三十分許間縱火，原判決
    認定為同日凌晨一時至二時間，致犯罪事實有誤；又被告另犯詐欺取財未遂罪，
    原審未予論究，均有未洽，被告上訴否認犯罪雖無理由，然原判決既有可議，仍
    屬無可維持，自應由本院將原判決撤銷改判。爰審酌被告犯罪動機、目的、手段
    、犯罪後否認犯行等一切情狀，量處如主文所示之刑，以資懲儆。
據上論斷，應依刑事訴訟法第三百六十九條第一項前段、第三百六十四條、第二百九
十九條第一項前段、第三百條、刑法第一百七十四條第一項、第三百三十九條第三項
、第五十五條規定，判決如主文。
本案經檢察官柯麗鈴到庭執行職務。
中      華      民      國     九十二     年     三     月    二十六    日
                              臺灣高等法院刑事第五庭
                                  審判長法  官  趙  功  恆
                                        法  官  蘇  素  娥
                                        法  官  楊  貴  雄
右正本證明與原本無異。
如不服本判決，應於收受送達後十日內向本院提出上訴書狀，其未敘述上訴之理由者
並得於提起上訴後十日內向本院補提理由書（均須按他造當事人之人數附繕本）。
                                        書記官  林  淑  貞
中      華      民      國      九十二    年      三    月    二十八    日
附錄：本判決論罪科刑法條全文
刑法第一百七十四條第一項：
一放火燒燬現非供人使用之他人所有住宅或現未有人所在之他人所有建築物、礦坑、
  火車、電車或其他供水、陸、空公眾運輸之舟、車、航空機者，處三年以上十年以
  下有期徒刑。
刑法第三三九條第一項、第三項：
一意圖為自己或第三人不法之所有，以詐術使人將本人或第三人之物交付者，處五年
  以下有期徒刑、拘役或科或併科一千元以下罰金。
三前二項之未遂犯罰之。


司法院資訊處製作；財團法人民間司法改革基金會備份。
